【裁判字號】    98,訴,206
【裁判日期】    990514
【裁判案由】    請求返還不當得利
【裁判全文】
臺灣屏東地方法院民事判決               98年度訴字第206號
原      告  丙○○
被      告  甲○○
訴訟代理人  邱芬凌律師
上列當事人間請求返還不當得利事件，本院於民國99年4 月30日
言詞辯論終結，判決如下：
    主      文
原告之訴駁回。
訴訟費用由原告負擔。
    事實及理由
一、本件原告因請求被告給付新台幣（下同）100 萬元，及自民
    國98年2 月13日起至清償日止，按週年利率百分之5 計算之
    利息，聲請本院依督促程序對被告發支付命令（本院98年度
    司促字第2266號），經被告於法定期間合法提出異議，以原
    告支付命令之聲請視為起訴。原告嗣後改為請求被告給付10
    0 萬元，及自支付命令送達被告翌日（即98年2 月25日）起
    至清償日止，按週年利率百分之5 計算之利息，核屬減縮應
    受判決事項之聲明，依民事訴訟法第255 條第1 項第3 款規
    定，其所為訴之變更，於法並無不合，應予准許。
二、原告主張：被告於民國95年4 月2 日下午3 時許，夥同4 、
    5 名不詳姓名成年男子，前往屏東縣屏東市○○路○ 段96號
    財團法人六合老人養護中心（以下簡稱六合養護中心）1 樓
    大廳，毆打伊及伊之員工周勇男，並在1 樓辦公室內，脅迫
    伊簽發6 張面額共新台幣（下同）100 萬元之本票，嗣後復
    於95年4 至7 月間，先後6 次令人持上開本票向伊收取金錢
    ，合計收取100 萬元。被告當時雖係擔任六合養護中心之代
    理董事長，且伊合夥經營之屏東縣私立真善美老人養護中心
    （以下簡稱真善美養護中心），雖與六合養護中心訂有合作
    經營使用協議，使用六合養護中心3 、4 樓，應以每月實際
    營收百分之15支付六合養護中心，惟被告向伊收取上開100
    萬元，並未經六合養護中心董事會決議，純屬其個人之行為
    ，且事後被告亦未將該筆款項存入六合養護中心之帳戶或用
    於六合養護中心，而係供其個人花用，則伊自得依不當得利
    之法律關係，請求被告加計法定遲延利息返還100 萬元等情
    ，並聲明：被告應給付原告100 萬元，及自支付命令送達被
    告翌日起至清償日止，按週年利率百分之5 計算之利息。
三、被告則以：六合老人養護中心於92年7 月29日與真善美養護
    中心訂立合作經營協議書，依協議書第3 條第4 項約定，真
    善美養護中心應以每月實際營收百分之15作為合作分紅計付
    六合老人養護中心。伊於95年3 月16日經六合老人養護中心
    董事會推選為代理董事長後，因真善美養護中心已積欠數月
    分紅款項未付，乃於95年4 月2 日上午，偕同六合老人養護
    中心董事戊○○、曾奕荃等人前往原告之辦公室，與原告會
    算真善美養護中心應支付之金額，經原告計算結果，截至95
    年3 月為止，真善美養護中心應支付六合養護中心之金額共
    1,529,775 元，惟原告又莫名所以列舉多項扣抵項目，以致
    雙方發生爭吵，不歡而散。伊遂於當日下午，再前往上址與
    原告處理分紅款項事宜，當時原告有無簽發本票，伊不清楚
    ，但伊並未取得任何本票，且事後亦未令人持本票向原告收
    取金錢，而受有任何利益，原告依不當得利之法律關係，請
    求伊返還100 萬元，於法自有未合。又依上開合作經營協議
    書第3 條第3 項約定，為避免任意毀損器材設備或未善盡保
    管責任，六合老人養護中心得要求真善美養護中心交付押金
    150 萬元，3 年後無息退還。則真善美養護中心所交付之押
    金150 萬元，於95年4 月2 日當時尚不得請求返還，無從以
    之抵償分紅款項，原告縱令確有簽發本票，並支付票款，亦
    係給付六合養護中心依約應得之分紅款項，原告亦不得向伊
    請求返還等語，資為抗辯，並聲明：原告之訴駁回。
四、六合養護中心於95年3 月16日召集95年第一次臨時董事會，
    解除黃金松之董事長職務，並推派被告擔任代理董事長，六
    合養護中心所有坐落屏東縣屏東市374-5 地號土地及其地上
    486 建號建物（門牌號碼同市○○路○ 段96號，為地下2 層
    、地上10層之建物），經本院以93年度執字第9245號民事執
    行事件調卷拍賣，於95年3 月22日拍定。原告合夥經營之真
    善美養護中心（由原告代表）於92年7 月29日，與六合養護
    中心（由黃金松代表）簽訂合作經營協議書，約定由真善美
    養護中心使用上開486 建號建物3 、4 樓（含公共設施及設
    備），不收取租金或使用費，改以每月實際營收百分之15作
    為合作分紅計算支付六合養護中心。被告擔任代理董事長後
    ，曾於95年4 月2 日與原告會算合作分紅款項，經原告在會
    算單記載1,529,775 （至95.3月）－380,000 （銀行）－42
    ,000（電梯×7 ）－90,000（曾先生×3 ）－90,000（基本
    電費94.6～95.2）－20,000（律師費）＝907,775 ，並另記
    載處理法院費用650,000 。又被告於95年4 月2 日下午3 時
    許，夥同數名不詳姓名成年男子，前往屏東縣屏東市○○路
    ○ 段96號，與原告及真善美養護中心員工周勇男發生衝突，
    經原告提出告訴，檢察官以傷害及強制罪名對被告提起公訴
    ，強制罪部分，經本院刑事庭判處被告有期徒刑4 月，減為
    有期徒刑2 月，如易科罰金以銀行300 元折算1 日確定，傷
    害罪部分，因兩造達成和解，原告撤回告訴，而判決公訴不
    受理各事實，為兩造所不爭執，並有六合養護中心95年第1
    次臨時董事會會議紀錄、會算單、臺灣屏東地方法院檢察署
    95年度偵字第7290號檢察官起訴書及本院96年度易字第850
    號刑事判決附卷可稽，復經本院調閱上開民事執行事件及刑
    事案件卷宗查明屬實。
五、本件之爭點為：原告有無交付100 萬元而受有損害？倘然，
    被告是否應依不當得利規定負返還之責？茲論述如下：
(一)、原告於刑案偵查中陳稱：「我是真善美養護中心的負責人，
    甲○○是六合養護中心的負責人，甲○○在今年4 月2 日下
    午3 點左右在屏東市○○路○ 段96號的六合養護中心，他帶
    了6 到7 個男性藉口要向我收租金，‧‧‧‧持球棒打我及
    我的另一員工周勇男，‧‧‧‧強迫我簽發本票6 張，面額
    共100 萬元」、「100 萬元本票委請不明人士前來取款、已
    陸續兌現」、「我被被告押到辦公室簽的，被告說這是我要
    付的租金。我是有跟他簽租約，但是是前任的董事長。100
    萬已經繳了95萬。本票我當時是交給被告帶來的人」（見95
    年度他字第1753號卷第3 、5 、31頁）。證人林玉環於刑案
    偵查中證稱：「當日下午3 、4 點，我看到一樓的辦公室有
    很多人，那時有丙○○、甲○○、周勇男及其他2 個我不認
    識的人。那時我看到周勇男被打的很厲害，當時那2 個不認
    識的人要求丙○○簽下本票，丙○○有簽，那時我有在場」
    （見95年度他字第1753號卷第25頁）證人周勇男於刑案偵查
    中證稱：「甲○○是去找丙○○開會，因為甲○○撕掉我的
    作品，我才與他打架。甲○○當日帶了3 、4 個我不認識的
    年輕人，並帶了球棒來往我身上打，他們有把丙○○推開，
    ‧‧‧‧後來對方就押著我們進辦公室。（你們進辦公室做
    什麼事？）談債務問題。丙○○先和甲○○帶來的人談，後
    來甲○○才進去辦公室跟丙○○談。（本票是如何簽的？）
    本票是甲○○他們其中一人去買的，甲○○並沒有逼丙○○
    簽下本票，是他們協商之後，丙○○自己簽下的。‧‧‧‧
    （何人要你在本票背書？）是甲○○，他說我是總經理，我
    又看丙○○那樣，我很害怕，所以就背書了，且我想丙○○
    不會害我，他會拿錢出來的」（見95年度偵字第72 90 號卷
    第25、26頁）。被告於刑案偵查中供稱：「那天我是去結房
    租，後來我們雙方發生了爭執，我並沒有打丙○○，我是與
    丙○○的股東周勇男發生爭執的，後來我和周勇男有和解。
    ‧‧‧‧（有無逼丙○○簽本票？）沒有。我只是要求他還
    租金，我要求他拿現金，但他付不出來，所以他就自己開了
    本票給我，開了多少我也不知道，本票是拿給董事戊○○的
    兒子蘇鴻（漢）章及其他的人」、「（為何要告訴人簽本票
    ？）因為告訴人有跟我們寫租約（庭提合作經營協議書，附
    卷），將近1 年沒繳租金，到95年3 月份，共欠我們1 百50
    幾萬」、「（丙○○有無開6 張本票給你？）有，但不是交
    給我，是交給我們己○○董事」（見95年度他字第1753號卷
    第23、24、25、32頁及95年度偵字第7290號卷第6 頁），復
    於刑案審理中供稱：「那是我們在商量租金的問題，他們有
    簽發六張本票共壹佰萬元」、「（對於檢察官起訴犯罪事實
    有何意見？）沒有意見，我知道我的行為和我的作法錯誤了
    」、「我坦承犯罪」（見本院96年度易字第850 號卷第11、
    12、32、34頁）。由上開陳述可知，被告雖未必直接取得原
    告簽發之本票，惟其確因真善美養護中心與六合養設護中心
    簽訂合作經營協議，積欠六合養護中心分紅款項（租金），
    而強制原告簽發6 紙面額共100 萬元之本票，並無疑問。
(二)、原告於本院陳稱：「（100 萬元的本票有無兌現？）是商業
    本票有兌現。（如何兌現？）被告請人來拿錢的。（本票有
    無還你？）拿錢的時候本票就還給我，我當場就把本票撕毀
    。‧‧‧‧（付錢的時間？）大約95年4 月至7 月之間分6
    次交付，每次交付金額就是本票金額」、「（這兩張本票（
    按面額各為10萬元及30萬元）是否你在偵查中提出？）是的
    ，另外3 張是拿票來換錢，拿到錢他們就當場把本票撕掉，
    這2 張是錢我還沒有付清的時候，他就先把票還給我，我付
    完最後5 萬元，他就把票還給我」、「（丁○○跟你拿過幾
    次錢？）丁○○只有一次，來拿20萬元，順便也向我借了5
    萬元。（己○○跟你拿了幾次錢？）也是一次，來拿20萬元
    。（其餘60萬元交給何人？）不同的三個人，總共拿了60萬
    元，但每次拿的金額是否相同我現在不能確定，但是都是跟
    本票上面的金額相同」、「被告確實有帶人過來，本票是他
    帶過來的人拿走，本票是5 張或6 張我想一想應該是6 張才
    對，總金額100 萬元」、「己○○拿一張本票金額15萬元給
    我看，是在到期日過了很久之後，我先給他5 萬元，然後我
    又交10萬元給戊○○，時間大概在95年6 月間，那張本票一
    直沒有還我，事後己○○有跟我講叫我相信他們，本票他們
    會自行撕毀（見本院卷31、35、53、75、87頁）。證人己○○於本院證稱：「（原告說你曾經拿他在95年4 月2 日簽發
    的本票去向他收取票面金額的款項，是否實在？）沒有，我
    父親年紀已經大了，蓋房子的土地是我父親捐贈給六合老人
    養護中心，而且還出資500 萬元，經營不善，電費等費用都
    沒有人在繳，也收不到租金，所以我曾經去找過原告談租金
    及繳費的事情。‧‧‧‧（我（原告）是否曾經在高雄小港
    宏平路交付5 萬元現金給你，時間下午5 、6 （點）傍晚時
    分？）有，這是租金。（我（原告）是否有交付10萬元給你
    父親？）我不知道。（你父親是否有把本票還給我（原告）
    ？）我不知道」（見本院卷第76頁）證人戊○○於本院證稱
    ：「（你是否知道當時真善美老人養護中心有積欠六合老人
    養護中心租金或者紅利150 幾萬元？）我知道有積欠租金，
    詳情我不清楚。（事後你有無拿到原告簽發的本票？）無。
    （你是否知道原告當天簽發的本票由何人取得？）我不知道
    。（原告事後是否曾經交付你10萬元？）沒有。（你兒子己○○曾經向原告收取5 萬元租金，你是否知情？）我不知道
    」（見本院卷第87頁）。原告就交付戊○○、己○○部分，
    先稱係交付己○○20萬元，嗣後又改稱係交付己○○5 萬元
    及交付戊○○10萬元，合計15萬元，就此，除己○○證稱曾
    收取原告交付之5 萬元外，戊○○證稱並未收受原告交付之
    10萬元，則原告在5 萬元之外，是否另交付戊○○、己○○
    10萬元或15萬元，即不無疑問。又原告於95年11月16日在刑
    案偵查中陳稱：「100 萬已經繳了95萬」（見95年度他字第
    1753號卷第31頁），則原告是否確如其所稱於95年4 至7 月
    間共按所簽發本票之票面金額交付100 萬元，尤有疑問。
(三)、兩造曾於95年4 月2 日會算真善美養護中心截至95年3 月為
    止，應給付六合養護中心之分紅款項共1,529,775 元，惟原
    告又列出應扣除之款項38,000元（銀行）、42,000元（電梯
    ×7 ）、90,000元（曾先生×3 ）、90,000元（94.6~95.2
    基本電費）及20,000元（律師費），經扣除之後僅剩907,77
    5 元，為兩造所不爭執，並有會算單1 紙附卷可稽（見本院
    卷第28頁）。就此，證人即六合養護中心董事乙○○○○○○證稱：「95年3 月以前都是由黃金松處理，95年3 月過後
    因為黃金松被罷免，改由被告負責處理，95年4 月被告是第
    一次負責收租金（按應係分紅款項，下同）。‧‧‧‧（原
    告計算的租金每個月有90幾萬元，是否正確？）這是累積好
    幾個月的金額，原告之前有積欠2 、3 個月的租金，90幾萬
    元應該是3 、4 個月的租金金額。‧‧‧‧（95年4 月2 日
    上午你是否有與原告及其他董事去找原告會算租金？）有。
    （當天是否由原告開出一張會算單？）是的。（是否這一張
    會算單（按即前引會算單）？）是的。‧‧‧‧（會算的時
    候你是否在場？）我在場，因為上面所載曾先生就是指我，
    原告有付給我3 個月薪水9 萬元。（原告為何付你薪水？）
    因為我幫原告載病患去醫院，有幫原告工作。（這樣為何可
    以租金中扣除？）我也認為不可以扣」（見本院卷第93至95
    頁）。依此，曾啟文既係因受僱於真善美養護中心或原告而
    支薪，則會算單所載支付曾啟文之9 萬元薪資，顯然不應自
    前述分紅款項（租金）中扣除，且會算單所載銀行及律師費
    ，依其性質無由真善美養護中心或原告支付之必要，原告復
    未能說明並舉證有為六合養護中心支付各該款項之事實，則
    真善美養護中心截至95年3 月為止所應給付六合養護中心之
    分紅款項，至少應有100 萬元。
(四)、原告陳稱：「（真善美養護中心原來交付給六合養護中心的
    押租金是150 萬元？）一共是275 萬元，第一次是繳150 萬
    元，後來又頂讓樓上二個樓層，前手（按即嘉鴻老人養護中
    心）所繳125 萬元押租金轉讓給真善美養護中心。（1,529,
    775 元租金是否包括頂讓部分的租金？）不包括，頂讓的部
    分沒有積欠租金。（150 萬元押租金後來有無還給你？）沒
    有。（你有對六合養護中心表示以150 萬元押租金抵付租金
    ？）有，我有對當時的董事長黃金松表示過」（見本院卷第
    54頁）。證人曾啟文亦證稱：「（你們董事會有無同意原告
    欠的租金用押租金來抵扣？）當時會議有提到這一點，董事
    會有決議同意抵扣，這是95年3 月份董事會的決議。‧‧‧
    ‧（董事會何時決議同意原告以押租金抵扣租金的？）95年
    3 月19日（按應係16日）決議同意」（見本院卷第94頁）。
    惟查：六合養護中心於95年3 月16日下午召集95年第1 次臨
    時董事會，提案(一)：「本法人黃金松董事長自91年迄今，未
    召開董事會報告一切相關會務‧‧‧‧，且履次惡意逃避主
    管機關督核‧‧‧‧，遭主管機關嚴重關切，影響本法人形
    象與權益至鉅，請討論如何處理？」決議：「自即日起（95
    年3 月16日）解除黃金松董事長職務，並呈報縣政府核備。
    」提案(二)：「本中心於92年7 月分別與私立真善美老人養護
    中心、私立嘉鴻老人養護中心、私立慧恩老人養護中心等簽
    訂合作經營協議書，共同合作經營養護中心業務；但經查證
    後疑點有：(1)此協議沒有董事會議記錄可依循。(2)黃董事長
    私下收取之所有款項流向何方？請討論如何善後？」辦法：
    「建議由第二屆董事會與其終止合作關係並概括承受該三家
    業者已進住人員、業務、與本中心之債務等，經營權由第三
    屆董事會收回自理。」提案(三)：「本屆董事自91年改選迄今
    ，三年任期已滿；依捐助章程規定，應選出第三屆董事及董
    事長，請議決何時辦理？」辦法：「建議擇期召開第二次臨
    時董事會，再選出第三屆董事及董事長，過渡期共同推派甲○○擔任代理董事長。臨時動議(一)：「代理董事長甲○○提
    議，委託丙○○先生全權處理本中心所有債務問題。」決議
    ：「全數董事通過自95年3 月16日起，本中心所有債務問題
    全權委託丙○○先生代為處理。」臨時動議(二)：「決定下次
    開會時間」，決議：「訂於95年3 月24日開會（第二次臨時
    會），並遴選第三屆董事及董事長。」有會議記錄在卷可憑
    （見本院卷第105 至107 頁）該次臨時董事會會議，並未提
    及是否以押（租）金抵扣真善美養護中心積欠之分紅款項（
    租金），遑論作成同意抵扣之決議，且原告亦未作此主張，
    自難依證人曾啟文之證詞，即認真善美養護中心積欠六合養
    護中心之分紅款項債務，業因六合養護中心同意抵扣而消滅
    。又原告雖主張：其曾向黃金松主張以押金150 萬元抵付租
    金（分紅款項）云云，惟原告對此並未舉證以實其說，且真
    善美養護中心曾就上開押金275 萬元（含受讓自嘉鴻老人養
    護中心之125 萬元），聲請本院於95年5 月3 日以95年度促
    字第11465 號對六合老人養護中心、黃金松、戊○○及被告
    發支付命令確定（支付命令內容為該4 人應連帶給付真善美
    養護中心275 萬元），並於本院93年度執字第9245號參加分
    配，受償執行費用22,000元，經本院調卷查明屬實（見該執
    行卷(四)第158 、223 、233 頁），原告倘已以押金抵付積欠
    六合養護中心之分紅款項，真善美養護中心豈有又以150 萬
    元押金全額聲請發支付命令並參加分配之理？且衡情原告倘
    已向黃金松表示以押金抵付分紅款項，則於95年4 月2 日兩
    造會算時，亦無不在會算單列出並加以扣除之理？可見，原
    告主張真善美養護中心應給付六合養護中心之分紅款項已以
    押金抵付云云，不足採信。
(五)、按無法律上之原因而受利益，致他人受損害者，應返還其利
    益，民法第179 條固定有明文。惟如上所述，原告合夥經營
    之真善美養護中心積欠六合養護中心分紅款項，金額在100
    萬元以上，尚未經合法抵扣。被告為六合養護中心之代理董
    事長，雖為索討六合養護中心之分紅款項，而率眾脅迫原告
    簽發6 張面額共100 萬元之本票，但原告於受脅迫簽發本票
    後，迄未依法撤銷，其所簽發之本票尚非無效（民法第92條
    第1 項及第93條參照），則原告依本票票面金額付款於合法
    持有本票之人，其受領給付之人，即難謂係無法律上之原因
    受利益而致原告受損害。至被告或其他受領原告給付之人，
    事後是否將取得之金錢交付或用於六合養護中心，乃其是否
    應對六合養護中心負責之問題，尚不得以此即謂其應依不當
    得利規定對原告負返還之責，否則豈非真善美養護中心給付
    分紅款項之債務消滅，而原告又可取回其所給付之款項，反
    致真善美養護中心或原告受有不當之利益？
六、綜上所述，本件原告依不當得利之法律關係，請求被告給付
    10 0萬元，及自支付命令送達被告翌日起至清償日止，按週
    年利率百分之5 計算之利息，為無理由，應予駁回。
七、據上論結，本件原告之訴為無理由，依民事訴訟法第78條，
    判決如主文。
中    華    民    國    99    年    5     月    14    日
                    民事第一庭    法  官  春生
正本係照原本作成。
如不服本判決，應於收受送達後20日內向本院提出上訴書狀，其
未表明上訴理由者，應於提出上訴後20日內向本院補提理由書狀
（均須按他造當事人之人數附繕本）。
中    華    民    國    99    年    5     月    17    日
                                  書記官  蘇雅慧

司法院資訊處製作；財團法人民間司法改革基金會備份。
